最高法院刑事判決　　　　　　　　　　　　　　　九十三年度台上字第四一五一號
　　上　訴　人　甲○○
　　　　　　　　乙○○
右上訴人等因偽證案件，不服台灣高等法院高雄分院中華民國九十年十一月六日第二
審判決（九十年度上訴字第八六四號，起訴案號：台灣高雄地方法院檢察署八十八年
度偵字第二九九一一號），提起上訴，本院判決如左：
    主  文
原判決撤銷，發回台灣高等法院高雄分院。
    理　由
本件原判決認定上訴人甲○○於民國八十一年十一月七日十三時三十分許，駕駛不詳
車號之小貨車，搭載上訴人乙○○，沿高雄市前鎮區○○○路由東往西方向行駛，途
經一心一路與民權二路交岔口時，應注意並能注意車前狀況，隨時採取必要之安全措
施，竟疏未注意，撞及沿民權二路自南向北行駛由張瑪麗（下或稱張女）所駕駛之Ｘ
ＢＤ｜一二一號機車，致張女人車倒地，受有右脛骨平台骨折及前十字韌帶斷裂等傷
害（甲○○過失傷害部分業經判刑確定）。甲○○為圖脫免刑責，竟於八十二年二月
初（三日應訊之前），在高雄地區教唆乙○○於偵查及審判程序中，對於案情有重要
關係之是否駕車撞傷張女事項，故為虛偽之陳述。乙○○受其教唆，遂萌接續偽證之
犯意，而於八十二年二月三日下午二時五十五分許，在台灣高雄地方法院檢察署檢察
官就甲○○被訴過失傷害案件（八十二年偵字第二六六九號）偵詢時，對於甲○○是
否於前揭時地駕車撞傷張女之於案情有重要關係之事項，供前具結而虛偽陳稱：伊與
甲○○開喜美轎車經過該處，見張女倒在路口，甲○○叫伊送張女至醫院，伊即攔計
程車送張女就醫，未看見何車撞傷張女，伊坐在駕駛座旁，並非甲○○撞傷等語。嗣
於同年九月十日下午四時許，在台灣高雄地方法院就甲○○被訴過失傷害案件（八十
二年度交易字第一三四號）審理時，供前具結而虛偽陳稱：當天伊與甲○○同乘喜美
藍色小自客車前往朋友處，看見張女倒在路上，甲○○要伊叫計程車送張女至醫院，
但未看見張女為何倒在路旁，因甲○○有事離開，故叫伊送張女去邱外科醫院等語。
其後於同年十二月二十日上午九時四十分許，在原審法院就甲○○過失傷害上訴案件
（八十二年度交上易字第一三二號）調查時，供前具結而虛偽陳稱：伊當時與甲○○
坐在一起，由甲○○開車，甲○○並未撞傷張女，甲○○係見張女受傷，好心將其送
醫等語。惟其證詞均未被檢察官及法官採信，甲○○仍被判處過失傷害罪刑確定等情
。因而撤銷第一審諭知甲○○無罪及論處乙○○偽證罪刑之判決，改判論處甲○○教
唆證人於執行審判職務之公署審判時，於案情有重要關係之事項，供前具結，而為虛
偽陳述罪刑；及乙○○證人於執行審判職務之公署審判時，於案情有重要關係之事項
，供前具結，而為虛偽陳述罪刑，固非無見。
惟查：(一)、按認定犯罪事實應憑證據，如未能發現相當證據，或證據不足以證明，自
不能以推測或擬制之方法，以為裁判之基礎。原判決認定甲○○有於前揭時地教唆乙
○○偽證之犯罪事實，無非以乙○○與甲○○間有一定之友誼關係，且甲○○在前開
過失傷害案件偵審中曾多次聲請傳訊乙○○作證，為其憑據（見原判決第八頁倒數第
七行至倒數第四行）。然查甲○○與乙○○間是否具有一定之友誼關係，暨其有無於
偵審程序中聲請龔某為其作證，與甲○○是否有教唆龔某偽證之犯罪事實，在論理上
難謂有絕對必然之關聯，能否憑以作為甲○○犯罪之證據，不無商榷餘地。原審並未
調查其他證據，僅憑上述情況，遽行認定甲○○犯有教唆乙○○偽證之犯罪事實，不
免臆斷，自有認定事實不憑證據之違法。(二)、查刑法第一百六十八條之偽證罪，係以
「於執行審判職務之公署審判時，或檢察官偵查時，證人、鑑定人、通譯於案情有重
要關係之事項，供前或供後具結，而為虛偽陳述者」為其要件。又科刑之判決書其宣
示之主文，與所載之事實及理由必須互相適合，否則即屬理由矛盾，其判決為當然違
背法令。原判決事實認定甲○○教唆乙○○於偵查及審判程序中，對於案情有重要關
係之其是否駕車撞傷張女之事項，故為虛偽陳述。乙○○受其教唆，而先後在台灣高
雄地方法院檢察署、台灣高雄地方法院及原審法院，對於甲○○有無於前揭時地駕車
撞傷張女之於案情有重要關係之事項，供前具結而虛偽之陳述等情。如果無訛，則甲
○○除有教唆乙○○於執行審判職務之公署審判時，於案情有重要關係之事項，供前
具結而為虛偽陳述之外，亦有教唆龔某於檢察官偵查時為相同偽證之情形。原判決主
文僅諭知「甲○○教唆證人於執行審判職務之公署審判時，於案情有重要關係之事項
，供前具結，而為虛偽陳述」及「乙○○證人於執行審判職務之公署審判時，於案情
有重要關係之事項，供前具結，而為虛偽陳述」等旨，置甲○○教唆乙○○於檢察官
偵詢時供前具結而虛偽陳述之偽證情節，及龔某於檢察官偵查時偽證部分於不論，其
主文之宣告與所載之事實不相適合，依上說明，亦有理由矛盾之違誤。(三)、按採為判
決基礎之證據資料，必須經過調查程序，以顯出於審判庭者，始與直接審理主義相符
，否則其所踐行之訴訟程序，即有違背法令。原判決採用乙○○在甲○○被訴過失傷
害案件偵審程序中作證之檢察官偵詢筆錄、第一審審判筆錄、第二審訊問筆錄各一份
，及證人結文三份，作為論罪之重要證據。但於審判期日僅提示證人結文二份，而未
將證人結文三份全部提示予上訴人等，復未將記載龔某作證內容之上述偵詢、審判及
訊問筆錄一一提示予上訴人等閱覽，並告以要旨，僅籠統訊以「對警訊、偵訊、原審
審理、本院調查、台灣高雄地方法院八十三年執字第二八八七號案卷暨全部卷證有何
意見？（提示並告以要旨）」（見原審卷第一一四頁、第一一五頁）。依上說明，其
所踐行之訴訟程序亦非適法。以上或為上訴意旨所指摘，或為本院得依職權調查之事
項，應認原判決有撤銷發回之原因。
據上論結，應依刑事訴訟法第三百九十七條、第四百零一條，判決如主文。
中　　　華　　　民　　　國　　九十三　　年　　　八　　　月　　 十二 　　日
                              最高法院刑事第六庭
                                  審判長法官  池　啟　明
                                        法官  石　木　欽
                                        法官  郭　毓　洲
                                        法官  蕭　仰　歸
                                        法官  徐　文　亮
      右正本證明與原本無異
                                              書  記  官
中　　　華　　　民　　　國　　九十三　　年　　　八　　　月　　 十六 　　日
                                                                        Ｌ
